---
title: "OBSERVATORIO LABORAL"
output: 
  flexdashboard::flex_dashboard:
    navbar:
    - {icon: "fa-info-circle", href: "https://www.aru.org.bo/", align: right}  
    - {icon: "fa-facebook", href: "https://es-la.facebook.com/FundacionARU/", align: right}
    - {icon: "fa-instagram", href: "https://instagram.com/fundacionarubolivia?utm_medium=copy_link", align: right}
    - {icon: "fa-twitter", href: "https://twitter.com/arufoundation?lang=es", align: right}
    - {icon: "fa-youtube", href: "https://www.youtube.com/user/ARUfoundation", align: right}
    orientation: rows
    theme: 
        version: 4
        primary: "#DF0101"
        navbar-bg: "#DF0101"
        bootswatch: lumen
    vertical_layout: scroll
    logo: aru_oit2.png
---

```{r setup, include=FALSE}
library(flexdashboard)
library(dplyr)
library(highcharter)
library(kableExtra)
# Base de datos trimestral
bd <- readxl::read_excel("/home/lucila/Documentos/ARU/OIT - Dashboard Empleo/ECE_dashboard.xlsx", sheet = "ind_trim", range = "A1:T199")
bd$trim <- ifelse(bd$trimestre == 1, "I", 
                  ifelse(bd$trimestre == 2, "II",
                         ifelse(bd$trimestre == 3, "III", "IV")))
bd$ejex <- paste0(bd$trim, " - ", bd$year)
# Base de datos mensual
bd2 <- readxl::read_excel("/home/lucila/Documentos/ARU/OIT - Dashboard Empleo/ECE_dashboard.xlsx", sheet = "ind_month", range = "A1:T598")
bd2$month <- ifelse(bd2$month == 1, "ene", 
             ifelse(bd2$month == 2, "feb",
             ifelse(bd2$month == 3, "mar",
             ifelse(bd2$month == 4, "abr",
             ifelse(bd2$month == 5, "may",
             ifelse(bd2$month == 6, "jun", 
             ifelse(bd2$month == 7, "jul",
             ifelse(bd2$month == 8, "ago",
             ifelse(bd2$month == 9, "sep",
             ifelse(bd2$month == 10, "oct",
             ifelse(bd2$month == 11, "nov", "dic")))))))))))
bd2$ejex <- paste0(bd2$month, " - ", bd2$year)
# Tabla: COVID19
tb1 <- readxl::read_excel("/home/lucila/Documentos/ARU/OIT - Dashboard Empleo/tablas.xlsx", sheet = "tabla1", range = "A1:E16")
# Tabla: Decretos
tb2 <- readxl::read_excel("/home/lucila/Documentos/ARU/OIT - Dashboard Empleo/Decretos_ML_v1.xlsx", sheet = "Mercado Laboral", range = "B5:D17" )
# Base: COVID19
bd3 <- readxl::read_excel("/home/lucila/Documentos/ARU/OIT - Dashboard Empleo/tablas.xlsx", sheet = "graficos", range = "A1:K11")
```

# __Acerca de__ {.sidebar}
=========================================

__OBSERVATORIO DE INDICADORES DE EMPLEO DURANTE LA PANDEMIA POR COVID19__

La Organización Internacional de Trabajo (OIT) apoya al Ministerio de Trabajo, Empleo y Previsión Social a través de Fundación ARU y genera un primer observatorio de indicadores, con el objetivo de hacer seguimiento a estadísticas vitales de empleo bajo la influencia del COVID19.

- __TEMAS__

  + Actividad
  + Empleo
  + Desempleo
  + Informalidad
  + Ingresos
  + Horas de trabajo
  
- Para acceder al contexto haga click [aquí](#Contexto)

- Para acceder al monitoreo COVID19 haga click [aquí](#COVID19)

- Para acceder al anexo estadístico trimestral haga click [aquí](#trim)

- Para acceder al anexo estadístico mensual haga click [aquí](#mens)


- __EQUIPO TÉCNICO__
  + Wilson Jiménez
  + Gilmar Belzu
  + Lucila Aguilar
  + Rocio Aruquipa
  + Becket Barragan
  
- Comentarios son bienvenidos a: [administracion@aru.org.bo](administracion@aru.org.bo) 

__Contexto__{#Contexto}
=========================================

Row
-----------------------------------------

### __Boliva: Tasa de Participación I - 2021__

```{r}
gauge(75.26, min = 0, max = 100, symbol = '%', gaugeSectors(
  success = c(80, 100), warning = c(40, 79), danger = c(0, 39)
))
```

> Fuente: Elaboración propia con base en las ECE. Fundación ARU, 2021.

### __Boliva: Tasa de ocupación I - 2021__

```{r}
gauge(70.55, min = 0, max = 100, symbol = '%', gaugeSectors(
  success = c(80, 100), warning = c(40, 79), danger = c(0, 39)
))
```

> Fuente: Elaboración propia con base en las ECE. Fundación ARU, 2021.

### __Tasa de desocupación I - 2021__

```{r}
gauge(6.26, min = 0, max = 100, symbol = '%', gaugeSectors(
  success = c(80, 100), warning = c(40, 79), danger = c(0, 39)
))
```

> Fuente: Elaboración propia con base en las ECE. Fundación ARU, 2021.

Row
-----------------------------------------

### __Tasa de participación __

El primer trimestre de 2021 la tasa de participación es de __75.26%__, número que se encuentra 1.53 puntos porcentuales por encima del reportado el primer trimestre de 2020.  

### __Tasa de ocupación__

La tasa de ocupación al primer trimestre de 2021 es de __70.55%__ (5,996,501 personas), cifra menor en 0.07 puntos porcentuales al reportado el primer trimestre de 2020.   

### __Tasa de desocupación__

La tasa de desocupación asciende a __6.26%__ el primer trimestre de 2021 (400,193 personas), dato que se posiciona 2.03 puntos porcentuales por encima del reportado el primer trimestre de 2020.  

Row
-----------------------------------------

### Tasa de ocupación

```{r}
valueBox("6.39 millones", caption = "Población económicamente activa", icon="fa-user-o", color="info")
```

### Tasa de ocupación

```{r}
valueBox("5.99 millones", caption = "Población ocupada", icon="fa-users", color="info")
```

### Disminución de ingresos laborales

```{r}
valueBox("400 miles", caption = "Población desocupada", icon="fa-user", color="success")
```

Row
-----------------------------------------

### __Empleo informal I - 2020__

```{r}
gauge(82.01, min = 0, max = 100, symbol = '%', gaugeSectors(
  success = c(80, 100), warning = c(40, 79), danger = c(0, 39)
))
```

> Fuente: Elaboración propia con base en las ECE. Fundación ARU, 2021.

### __Boliva: Sector informal I - 2020__

```{r}
gauge(78.47, min = 0, max = 100, symbol = '%', gaugeSectors(
  success = c(80, 100), warning = c(40, 79), danger = c(0, 39)
))
```

> Fuente: Elaboración propia con base en las ECE. Fundación ARU, 2021.

### __Horas de trabajo I - 2020__
 
```{r}
valueBox("39.40 horas", caption="Horas de trabajo I - 2021 <br> <br> <br> Fuente: Elaboración Propia con base en las ECE. Fundación ARU, 2021", icon="fa-clock-o", color="info")
```

Row
-----------------------------------------

### __Empleo Informal__

El primer trimestre de 2020 el __82.01%__ de los empleos en Bolivia son informales, cifra que se encuentra 2.33 puntos porcentuales por encima del reportado el primer trimestre de 2019.

### __Sector Informal__

El primer trimestre de 2020 el sector informal en Bolivia asciende a __78.47%__, porcentaje que varia en 1.19 puntos porcentuales en relación al reportado el primer trimestre de 2019.

### __Horas de trabajo__

El primer trimestre de 2021 en promedio los bolivianos trabajan __39 horas__ a la semana. A diferencia del reportado el primer trimestre de 2016 con 44 horas semanales.

Row  {data-height=500}
-----------------------------------------

### __BOLIVIA: Población económicamente activa y tasa de participación__ {data-width=800}

```{r}
cols <- c("#2E4053", "#F4D03F")


highchart(type = "chart") %>% 
  hc_xAxis(categories = bd[bd$desagregacion == "Bolivia", ]$ejex) %>% 
  hc_yAxis_multiples(list(opposite = T, title = list(text = "Tasa de participación (en %)")),
                     list(opposite = F, title = list(text = "Población económicamente activa (en habitantes)"))) %>% 
  hc_add_series(data = as.integer(bd[bd$desagregacion == "Bolivia", ]$pea), type = "column", yAxis = 1, showInLegend = T, name = "Población económicamente activa") %>% 
  hc_add_series(data = round(bd[bd$desagregacion == "Bolivia", ]$tasa_part, 2), type = "spline", yAxis = 0, showInLegend = T, name = "Tasa de participación") %>% 
  hc_add_theme(hc_theme_hcrt() )%>% hc_tooltip(split = T, sort = T) %>%
  hc_plotOptions(line = list(marker = list(lineWidth = 50))) %>% 
  hc_caption(text = "La tasa de participación muestra el porcentaje de la Población Económicamente Activa (PEA) sobre la Población en Edad de Trabajar (PET). <br> NOTA: Para los trimestres II – 2020, III – 2020 y IV - 2020 el Instituto Nacional de Estadística no publicó la información.") %>% 
  hc_credits(text = "Fuente: Elaboración propia. Fundación ARU, 2021.",
             enabled = T) %>% 
  hc_exporting(filename = "custom-file-name", enabled = T) %>% 
  hc_scrollbar(enabled = F) %>% 
  hc_colors(cols)
```

### __Descripción__ {data-width=200}

La población económicamente activa ha ido incrementando paulatinamente entre el primer trimestre de 2016 y el primer trimestre de 2021. Se observa una leve caída en el nivel de participación de la población el cuarto trimestre de 2019, indicador que se recupera en el siguiente periodo.  


Row  {data-height=500}
-----------------------------------------

### __BOLIVIA: Ocupados y tasa de ocupación__ {data-width=800}

```{r}
cols <- substr(viridisLite::viridis(2), 0, 7)

highchart(type = "chart") %>% 
  hc_xAxis(categories = bd[bd$desagregacion == "Bolivia", ]$ejex) %>% 
  hc_yAxis_multiples(list(opposite = T, title = list(text = "Tasa de ocupación (en %)")),
                     list(opposite = F, title = list(text = "Población ocupada (en habitantes)"))) %>% 
  hc_add_series(data = as.integer(bd[bd$desagregacion == "Bolivia", ]$ocupados), type = "column", yAxis = 1, showInLegend = T, name = "Población ocupada") %>% 
  hc_add_series(data = round(bd[bd$desagregacion == "Bolivia", ]$tasa_ocup, 2), type = "spline", yAxis = 0, showInLegend = T, name = "Tasa de ocupación") %>% 
  hc_add_theme(hc_theme_hcrt() )%>% hc_tooltip(split = T, sort = T) %>%
  hc_plotOptions(line = list(marker = list(lineWidth = 50))) %>% 
  hc_caption(text = "La tasa de ocupación muestra el porcentaje de personas que generan bienes y servicios económicos con relación al conjunto de habitantes en edad de trabajar. <br> NOTA: Para los trimestres II – 2020, III – 2020 y IV - 2020 el Instituto Nacional de Estadística no publicó la información.") %>% 
  hc_credits(text = "Fuente: Elaboración propia. Fundación ARU, 2021.",
             enabled = T) %>% 
  hc_exporting(filename = "custom-file-name", enabled = T) %>% 
  hc_scrollbar(enabled = F) %>% 
  hc_colors(cols)
```

### __Descripción__ {data-width=200}

Entre el cuarto trimestre de 2015 y el tercer trimestre de 2019 el número de personas ocupadas ha ido incrementando, número que en los dos primeros trimestres de cada año tiende a disminuir y en los últimos dos a aumentar. Este comportamiento cambia a partir del cuarto trimestre de 2019, periodo en el que se observa una caída en la cantidad de personas ocupadas.   

Row  {data-height=500}
-----------------------------------------

### __BOLIVIA: Desocupados y tasa de desocupación__ {data-width=800}

```{r}
cols <- c("#1F618D", "#F4D03F")

highchart(type = "chart") %>% 
  hc_xAxis(categories = bd[bd$desagregacion == "Bolivia", ]$ejex) %>% 
  hc_yAxis_multiples(list(opposite = T, title = list(text = "Tasa de desocupación (en %)")),
                     list(opposite = F, title = list(text = "Población desocupada (en habitantes)"))) %>% 
  hc_add_series(data = as.integer(bd[bd$desagregacion == "Bolivia", ]$pead), type = "column", yAxis = 1, showInLegend = T, name = "Población desocupada") %>% 
  hc_add_series(data = round(bd[bd$desagregacion == "Bolivia", ]$tasa_pead, 2), type = "spline", yAxis = 0, showInLegend = T, name = "Tasa de desocupación") %>% 
  hc_add_theme(hc_theme_hcrt() )%>% hc_tooltip(split = T, sort = T) %>%
  hc_plotOptions(line = list(marker = list(lineWidth = 50))) %>% 
  hc_caption(text = "La tasa de desocupación muestra la relación porcentual de la Población Desocupada (PD) respecto a la Población Económicamente Activa (PEA) que mide el desempeño del mercado laboral y la economía en su conjunto. Asimismo, mide la utilización de la mano de obra en el mercado laboral y el fracaso de encontrar un trabajo. <br> NOTA: Para los trimestres II – 2020, III – 2020 y IV - 2020 el Instituto Nacional de Estadística no publicó la información.") %>% 
  hc_credits(text = "Fuente: Elaboración propia. Fundación ARU, 2021.",
             enabled = T) %>% 
  hc_exporting(filename = "custom-file-name", enabled = T) %>% 
  hc_scrollbar(enabled = F) %>% 
  hc_colors(cols)
```

### __Descripción__ {data-width=200}

Se observa que la tasa de desocupación entre el cuarto trimestre de 2015 y el tercer trimestre de 2019 varia aproximadamente entre el 3% y 4%. El indicador se acentúa el primer trimestre de cada año, el cual llega a su punto más alto el primer trimestre de 2021, donde el 6.26% de la población económicamente activa se encuentra desocupada. 

Row  {data-height=500}
-----------------------------------------

### __BOLIVIA: Ingresos laborales de la actividad principal y remunerados__ {data-width=800}

```{r}
cols <- c("#239B56", "#F39C12")

highchart(type = "chart") %>% 
  hc_xAxis(categories = bd[bd$desagregacion == "Bolivia", ]$ejex) %>% 
  hc_yAxis(title = list(text = "Ingresos laborales promedio (en Bs)")) %>% 
  hc_add_series(data = bd[bd$desagregacion == "Bolivia", ], hcaes(x = ejex, y = round(y_all, 0), group = desagregacion), type = "spline",  showInLegend = T, name = c("Ingresos laborales de la actividad principal")) %>% 
  hc_add_series(data = bd[bd$desagregacion == "Bolivia", ], hcaes(x = ejex, y = round(y_remunerados, 0), group = desagregacion), type = "spline",  showInLegend = T, name = c("Ingresos laborales remunerados")) %>% 
  hc_add_theme(hc_theme_hcrt() )%>% hc_tooltip(split = T, sort = F) %>%
  hc_plotOptions(line = list(marker = list(lineWidth = 50))) %>% 
  hc_caption(text = "NOTA: Para los trimestres II - 2020, III - 2020, IV - 2020 Y I - 2021 el Instituto Nacional de Estadística no publicó la información.") %>% 
  hc_credits(text = "Fuente: Elaboración propia con base en las ECE. Fundación ARU, 2021.",
             enabled = T) %>% 
  hc_exporting(filename = "custom-file-name", enabled = T) %>% 
  hc_scrollbar(enabled = F) %>% 
  hc_colors(cols)
```

### __Descripción__ {data-width=200}





Row  {data-height=500}
-----------------------------------------

### __BOLIVIA: Empleo Informal y Sector Informal__ {data-width=800}

```{r}
cols <- c("#1F618D ", "#E67E22")

highchart(type = "chart") %>% 
  hc_xAxis(categories = bd[bd$desagregacion == "Bolivia", ]$ejex) %>% 
  hc_yAxis_multiples(list(opposite = F, title = list(text = "En porcentaje"))) %>% 
  hc_add_series(data = round(bd[bd$desagregacion == "Bolivia", ]$emp_informal, 2), type = "spline", yAxis = 0, showInLegend = T, name = "Empleo Informal") %>% 
  hc_add_series(data = round(bd[bd$desagregacion == "Bolivia", ]$sector_informal, 2), type = "spline", yAxis = 0, showInLegend = T, name = "Sector Informal") %>% 
  hc_add_theme(hc_theme_hcrt() )%>% hc_tooltip(split = T, sort = T) %>%
  hc_plotOptions(line = list(marker = list(lineWidth = 50))) %>% 
  hc_caption(text = "NOTA: Para los trimestres II – 2020, III – 2020, IV - 2020 y I - 2021 el Instituto Nacional de Estadística no publicó la información.") %>% 
  hc_credits(text = "Fuente: Elaboración propia. Fundación ARU, 2021.",
             enabled = T) %>% 
  hc_exporting(filename = "custom-file-name", enabled = T) %>% 
  hc_scrollbar(enabled = F) %>% 
  hc_colors(cols)
```

### __Descripción__ {data-width=200}
Se observa un crecimiento paulatino del empleo y el sector informal entre el segundo trimestre de 2016 y el tercer trimestre de 2019. Esta tendencia fue más pronunciada a partir del cuarto trimestre de 2019 en especial en el indicador del empleo informal.  

Row  {data-height=500}
-----------------------------------------
### __BOLIVIA: Horas de trabajo__ {data-width=800}

```{r}
cols <- c("#616A6B")

highchart(type = "chart") %>% 
  hc_xAxis(categories = bd[bd$desagregacion == "Bolivia", ]$ejex) %>% 
  hc_yAxis(title = list(text = "Horas de trabajo promedio a la semana (en horas)")) %>% 
  hc_add_series(data = bd[bd$desagregacion == "Bolivia", ], hcaes(x = ejex, y = round(horas, 1), group = desagregacion), type = "spline",  showInLegend = T, name = c("Bolivia")) %>% 
  hc_add_theme(hc_theme_hcrt() )%>% hc_tooltip(split = T, sort = T) %>%
  hc_plotOptions(line = list(marker = list(lineWidth = 50))) %>% 
  hc_caption(text = "NOTA: Para los trimestres II – 2020, III – 2020 y IV - 2020 el Instituto Nacional de Estadística no publicó la información.") %>% 
  hc_credits(text = "Fuente: Elaboración propia con base en las ECE. Fundación ARU, 2021.",
             enabled = T) %>% 
  hc_exporting(filename = "custom-file-name", enabled = T) %>% 
  hc_scrollbar(enabled = F) %>% 
  hc_colors(cols)
```

### __Descripción__ {data-width=200}

El primer trimestre de 2016 la población ocupada en promedio trabaja 44 horas a la semana, cifra que ha ido disminuyendo paulatinamente. El primer trimestre de 2021 la población reporta que trabaja alrededor de 39 horas a la semana.


__COVID19__{#COVID19}
=======================================================================

Row
-------------------------------------
    
### __NORMATIVA COVID19__
```{r}



#kbl(tb2, col.names = c("Fecha", "Decreto", "Objetivo"), booktabs = T) %>%
 # kable_paper("striped", full_width = F) %>%
  #scroll_box(width = "100%", height = "100%")

url<-c("https://www.lexivox.org/norms/BO-DS-N4196.html",
       "https://www.lexivox.org/norms/BO-DS-N4216.html",
       "https://www.lexivox.org/norms/BO-DS-N4272.html?dcmi_identifier=BO-DS-N4272&format=html",
       "https://www.asfi.gob.bo/images/MARCO_NORMATIVO/SERV_FINAN_/D.S._4295.pdf",
       "https://www.lexivox.org/norms/BO-DS-N4314.html?dcmi_identifier=BO-DS-N4314&format=html",
       "https://www.lexivox.org/norms/BO-DS-N4325.html?dcmi_identifier=BO-DS-N4325&format=html",
       "https://www.lexivox.org/norms/BO-DS-N4364.html?dcmi_identifier=BO-DS-N4364&format=html",
       "https://www.lexivox.org/norms/BO-DS-N4400.xhtml",
       "https://www.lexivox.org/norms/BO-DS-N4422.html?dcmi_identifier=BO-DS-N4422&format=html",
       "https://siip.produccion.gob.bo/repSIIP2/files/normativa_12345_04052021afbf.pdf",
       "https://siip.produccion.gob.bo/repSIIP2/files/normativa_12345_04052021afbf.pdf",
       "http://www.gacetaoficialdebolivia.gob.bo/normas/busquedag1/page:1")
tb2<-tb2 %>%
  mutate(url = cell_spec(row.names(.), "html", link = url))
kbl(tb2, booktabs = T, format="html", escape = F) %>%
  kable_styling(bootstrap_options = c("hover", "condensed")) %>%
  kable_paper("striped", full_width = F) %>%
  scroll_box(width = "100%", height = "100%")
```

Row {data-height=500, data-width=800}
-----------------------------------------------------------------------

### __BOLIVIA: Indicadores laborales en periodos seleccionados, área urbana__ {data-width=800}

```{r}
kbl(tb1, col.names = c("", "", "(%)", "Indicador (t-1)", "Variación (pp)"), booktabs = T) %>%
  kable_paper("striped", full_width = F) %>%
  pack_rows("Tasa de participación global ", 1, 5) %>% 
  pack_rows("Tasa de ocupación", 6, 10) %>%
  pack_rows("Tasa de desocupación", 11, 15) %>% 
  add_header_above(c("Periodo" = 1, "Fecha" = 1, "Indicador" = 1, "Similar periodo un año antes" = 2)) %>% 
  scroll_box(width = "100%", height = "100%")
```

### __Descripción__ {data-width=200}

En el periodo pre-pandemia (enero-marzo 2020) las tasas de participación, ocupación y desocupación en las áreas urbanas permanecieron estables con variaciones poco significativas respecto al mismo periodo del 2019. Durante la cuarentena rígida (abril-mayo de 2020), la tasa de desocupación aumentó 2.4 pp. respecto a similar periodo de 2019. Sin embargo, la mayor elevación del indicador se observó durante la cuarentena dinámica. Se advierte una recuperación de la fuerza laboral en el periodo de post-confinamiento y la segunda ola de contagios.

Row {data-height=500}
-----------------------------------------------------------------------

### __BOLIVIA: Tasa de participación global, área urbana__ {data-width=800}

```{r}
cols <- substr(viridisLite::viridis(4), 0, 7)

highchart(type = "chart") %>% 
  hc_xAxis(categories = bd3$periodo) %>% 
  hc_yAxis_multiples(list(opposite = T, title = list(text = "Tasa global de participación (en %)")),
                     list(opposite = F, title = list(text = "Variación (en pp)"))) %>% 
  hc_add_series(data = bd3, hcaes(x = periodo, y = part_t, group = tiempo), type = "column", yAxis = 0, showInLegend = T, name = c("Indicador (t)", "Indicador (t-1)")) %>% 
    hc_add_series(data = bd3, hcaes(x = periodo, y = part_var1, group = tiempo), type = "spline", yAxis = 1, showInLegend = F, name = c("Variación")) %>% 
  hc_add_theme(hc_theme_hcrt() )%>% hc_tooltip(split = F, sort = T) %>%
  hc_plotOptions(line = list(marker = list(lineWidth = 50))) %>% 
  hc_caption(text = "La tasa de participación es el porcentaje de la población económicamente activa sobre la población en edad de trabajar.") %>% 
  hc_credits(text = "Fuente: Elaboración propia. Fundación ARU, 2021.",
             enabled = T) %>% 
  hc_exporting(filename = "custom-file-name", enabled = T) %>% 
  hc_scrollbar(enabled = F) %>% 
  hc_colors(cols)
```

### __Descripción__ {data-width=200}

Entre abril y mayo de 2020 (cuarentena rígida) la tasa de participación disminuyó 8.4 puntos porcentuales respecto al mismo periodo de 2019 y cayó en 5.3 puntos porcentuales entre junio y septiembre de 2020 respecto al mismo periodo de 2019. Se observa una recuperación de la fuerza laboral a partir de octubre de 2020.


Row {data-height=500}
-----------------------------------------------------------------------
### __BOLIVIA: Tasa de ocupación, área urbana__ {data-width=800}

```{r}
cols <- substr(viridisLite::viridis(4), 0, 7)

highchart(type = "chart") %>% 
  hc_xAxis(categories = bd3$periodo) %>% 
  hc_yAxis_multiples(list(opposite = T, title = list(text = "Tasa de ocupación (en %)")),
                     list(opposite = F, title = list(text = "Variación (en pp)"))) %>% 
  hc_add_series(data = bd3, hcaes(x = periodo, y = ocup_t, group = tiempo), type = "column", yAxis = 0, showInLegend = T, name = c("Indicador (t)", "Indicador (t-1)")) %>% 
    hc_add_series(data = bd3, hcaes(x = periodo, y = ocup_var1, group = tiempo), type = "spline", yAxis = 1, showInLegend = F, name = c("Variación")) %>% 
  hc_add_theme(hc_theme_hcrt() )%>% hc_tooltip(split = F, sort = T) %>%
  hc_plotOptions(line = list(marker = list(lineWidth = 50))) %>% 
  hc_caption(text = "La tasa de ocupacion muestra el porcentaje de personas que generan bienes y servicios económicos con relación al conjunto de habitantes en edad de trabajar ") %>% 
  hc_credits(text = "Fuente: Elaboración propia. Fundación ARU, 2021.",
             enabled = T) %>% 
  hc_exporting(filename = "custom-file-name", enabled = T) %>% 
  hc_scrollbar(enabled = F) %>% 
  hc_colors(cols)
```

### __Descripción__ {data-width=200}

La tasa de ocupación disminuyó 9.3 puntos porcentuales entre abril y mayo de 2020 (cuarentena rígida) respecto al mismo periodo del año anterior, 8.8 pp. en la entre junio y septiembre de 2020 (cuarentena dinámica) y 1.4 pp. durante el post-confinamiento. El indicador presenta una leve recuperación el primer trimestre de 2021 (Segunda ola de contagio).

Row {data-height=500}
-----------------------------------------------------------------------
### __BOLIVIA: Tasa de desocupación, área urbana__ {data-width=800}

```{r}
cols <- substr(viridisLite::viridis(4), 0, 7)

highchart(type = "chart") %>% 
  hc_xAxis(categories = bd3$periodo) %>% 
  hc_yAxis_multiples(list(opposite = T, title = list(text = "Tasa de desocupación (en %)")),
                     list(opposite = F, title = list(text = "Variación (en pp)"))) %>% 
  hc_add_series(data = bd3, hcaes(x = periodo, y = deso_t, group = tiempo), type = "column", yAxis = 0, showInLegend = T, name = c("Indicador (t)", "Indicador (t-1)")) %>% 
    hc_add_series(data = bd3, hcaes(x = periodo, y = deso_var1, group = tiempo), type = "spline", yAxis = 1, showInLegend = F, name = c("Variación")) %>% 
  hc_add_theme(hc_theme_hcrt() )%>% hc_tooltip(split = F, sort = T) %>%
  hc_plotOptions(line = list(marker = list(lineWidth = 50))) %>% 
  hc_caption(text = "La tasa de desocupacion muestra la relación porcentual de la Población Desocupada (PD) respecto a la Población Económicamente Activa (PEA) que mide el desempeño del mercado laboral y la economía en su conjunto. Asimismo, mide la utilización de la mano de obra en el mercado laboral y el fracaso de encontrar un trabajo.") %>% 
  hc_credits(text = "Fuente: Elaboración propia. Fundación ARU, 2021.",
             enabled = T) %>% 
  hc_exporting(filename = "custom-file-name", enabled = T) %>% 
  hc_scrollbar(enabled = F) %>% 
  hc_colors(cols)
```

### __Descripción__ {data-width=200}

Durante enero y marzo de 2020 la tasa de desocupación disminuyó 0.7 puntos porcentuales respecto al mismo periodo de 2019. A partir de abril de la misma gestión, los niveles de desempleo reportados son mayores en relación al mismo periodo del año anterior. Entre junio y septiembre de 2020 los niveles de desempleo llegan a su punto más alto (10.5%), cifra que representa el doble del reportado el mismo periodo de 2019.


# Participación {#trim data-navmenu="ANEXO TRIMESTRAL" data-icon="fa-list"}

Row {data-height=500}
-----------------------------------------------------------------------

### __BOLIVIA: Población económicamente activa y tasa de participación__ {data-width=800}

```{r}
cols <- c("#2E4053", "#F4D03F")

highchart(type = "chart") %>% 
  hc_xAxis(categories = bd[bd$desagregacion == "Bolivia", ]$ejex) %>% 
  hc_yAxis_multiples(list(opposite = T, title = list(text = "Tasa de participación (en %)")),
                     list(opposite = F, title = list(text = "Población económicamente activa (en habitantes)"))) %>% 
  hc_add_series(data = as.integer(bd[bd$desagregacion == "Bolivia", ]$pea), type = "column", yAxis = 1, showInLegend = T, name = "Población económicamente activa") %>% 
  hc_add_series(data = round(bd[bd$desagregacion == "Bolivia", ]$tasa_part, 2), type = "spline", yAxis = 0, showInLegend = T, name = "Tasa de participación") %>% 
  hc_add_theme(hc_theme_hcrt() )%>% hc_tooltip(split = T, sort = T) %>%
  hc_plotOptions(line = list(marker = list(lineWidth = 50))) %>% 
  hc_caption(text = "La tasa de participación muestra el porcentaje de la Población Económicamente Activa (PEA) sobre la Población en Edad de Trabajar (PET). <br> NOTA: Para los trimestres II – 2020, III – 2020 y IV - 2020 el Instituto Nacional de Estadística no publicó la información.") %>% 
  hc_credits(text = "Fuente: Elaboración propia. Fundación ARU, 2021.",
             enabled = T) %>% 
  hc_exporting(filename = "custom-file-name", enabled = T) %>% 
  hc_scrollbar(enabled = F) %>% 
  hc_colors(cols)
```

### __Descripción__ {data-width=200}
La población económicamente activa ha ido incrementando paulatinamente entre el primer trimestre de 2016 y el primer trimestre de 2021. Se observa una leve caída en el nivel de participación de la población el cuarto trimestre de 2019, indicador que se recupera en el siguiente periodo.  

Row {data-height=500}
-----------------------------------------------------------------------

### __BOLIVIA: Población económicamente activa y tasa de participación según área de residencia__ {data-width=800}

```{r}
cols <- substr(viridisLite::cividis(5), 0, 7)

highchart(type = "chart") %>% 
  hc_xAxis(categories = bd[bd$desagregacion == "Urbano" | bd$desagregacion == "Rural", ]$ejex) %>% 
  hc_yAxis_multiples(list(opposite = T, title = list(text = "Tasa de participación (en %)")),
                     list(opposite = F, title = list(text = "Población económicamente activa (en habitantes)"))) %>% 
  hc_add_series(data = bd[bd$desagregacion == "Urbano" | bd$desagregacion == "Rural", ], hcaes(x = ejex, y = as.integer(pea), group = desagregacion), type = "column", yAxis = 1, showInLegend = T, name = c("Población económicamente activa en área rural", "Población económicamente activa en área urbana")) %>% 
  hc_add_series(data = bd[bd$desagregacion == "Urbano" | bd$desagregacion == "Rural", ], hcaes(x = ejex, y = round(tasa_part, 2), group = desagregacion), type = "spline", yAxis = 0, showInLegend = T, name = c("Tasa de participación rural", "Tasa de participación urbana")) %>% 
  hc_add_theme(hc_theme_hcrt() )%>% hc_tooltip(split = T, sort = F) %>%
  hc_plotOptions(line = list(marker = list(lineWidth = 50))) %>% 
  hc_caption(text = "La tasa de participación muestra el porcentaje de la Población Económicamente Activa (PEA) sobre la Población en Edad de Trabajar (PET). <br> NOTA: Para los trimestres II – 2020, III – 2020 y IV - 2020 del área rural el Instituto Nacional de Estadística no publicó la información.") %>% 
  hc_credits(text = "Fuente: Elaboración propia. Fundación ARU, 2021.",
             enabled = T) %>% 
  hc_exporting(filename = "custom-file-name", enabled = T) %>% 
  hc_scrollbar(enabled = F) %>% 
  hc_colors(cols)
```

### __Descripción__ {data-width=200}
Los niveles de participación en áreas rurales y urbanas presentan un crecimiento entre el cuarto trimestre de 2015 y el tercer trimestre de 2019. En áreas rurales, la tasa de participación continuó incrementando en periodos posteriores, caso contrario a la participación en áreas urbanas, indicador que disminuyó entre el cuarto trimestre de 2019 y el segundo trimestre de 2020 y muestra una recuperación a partir del tercer trimestre de 2020.    

# Ocupación {data-navmenu="ANEXO TRIMESTRAL" data-icon="fa-list"}

Row {data-height=500}
-----------------------------------------------------------------------

### __BOLIVIA: Población ocupada y tasa de ocupación__ {data-width=800}

```{r}
cols <- substr(viridisLite::viridis(2), 0, 7)

highchart(type = "chart") %>% 
  hc_xAxis(categories = bd[bd$desagregacion == "Bolivia", ]$ejex) %>% 
  hc_yAxis_multiples(list(opposite = T, title = list(text = "Tasa de ocupación (en %)")),
                     list(opposite = F, title = list(text = "Población ocupada (en habitantes)"))) %>% 
  hc_add_series(data = as.integer(bd[bd$desagregacion == "Bolivia", ]$ocupados), type = "column", yAxis = 1, showInLegend = T, name = "Población ocupada") %>% 
  hc_add_series(data = round(bd[bd$desagregacion == "Bolivia", ]$tasa_ocup, 2), type = "spline", yAxis = 0, showInLegend = T, name = "Tasa de ocupación") %>% 
  hc_add_theme(hc_theme_hcrt() )%>% hc_tooltip(split = T, sort = F) %>%
  hc_plotOptions(line = list(marker = list(lineWidth = 50))) %>% 
  hc_caption(text = "La tasa de ocupación muestra el porcentaje de personas que generan bienes y servicios económicos con relación al conjunto de habitantes en edad de trabajar. <br> NOTA: Para los trimestres II – 2020, III – 2020 y IV - 2020 el Instituto Nacional de Estadística no publicó la información.") %>% 
  hc_credits(text = "Fuente: Elaboración propia. Fundación ARU, 2021.",
             enabled = T) %>% 
  hc_exporting(filename = "custom-file-name", enabled = T) %>% 
  hc_scrollbar(enabled = F) %>% 
  hc_colors(cols)
```

### __Descripción__ {data-width=200}

Entre el cuarto trimestre de 2015 y el tercer trimestre de 2019 el número de personas ocupadas en Bolivia tiende a disminuir en los primeros dos periodos del año y a aumentar en los últimos dos trimestres. Este comportamiento cambia a partir del cuarto trimestre de 2019, periodo en el que se observa una caída en la cantidad de personas ocupadas. 

Row {data-height=500}
-----------------------------------------------------------------------

### __BOLIVIA: Población ocupada y tasa de ocupación según área de residencia__ {data-width=800}

```{r}
cols <- substr(viridisLite::cividis(5), 0, 7)

highchart(type = "chart") %>% 
  hc_xAxis(categories = bd[bd$desagregacion == "Urbano" | bd$desagregacion == "Rural", ]$ejex) %>% 
  hc_yAxis_multiples(list(opposite = T, title = list(text = "Tasa de ocupación (en %)")),
                     list(opposite = F, title = list(text = "Población ocupada (en habitantes)"))) %>% 
  hc_add_series(data = bd[bd$desagregacion == "Urbano" | bd$desagregacion == "Rural", ], hcaes(x = ejex, y = as.integer(ocupados), group = desagregacion), type = "column", yAxis = 1, showInLegend = T, name = c("Ocupados en área rural", "Ocupados en área urbana")) %>% 
  hc_add_series(data = bd[bd$desagregacion == "Urbano" | bd$desagregacion == "Rural", ], hcaes(x = ejex, y = round(tasa_ocup, 2), group = desagregacion), type = "spline", yAxis = 0, showInLegend = T, name = c("Tasa de ocupación rural", "Tasa de ocupación urbana")) %>% 
  hc_add_theme(hc_theme_hcrt() )%>% hc_tooltip(split = T, sort = F) %>%
  hc_plotOptions(line = list(marker = list(lineWidth = 50))) %>% 
  hc_caption(text = "La tasa de ocupación muestra el porcentaje de personas que generan bienes y servicios económicos con relación al conjunto de habitantes en edad de trabajar. <br> NOTA: Para los trimestres II – 2020, III – 2020 y IV - 2020 del área rural el Instituto Nacional de Estadística no publicó la información.") %>% 
  hc_credits(text = "Fuente: Elaboración propia. Fundación ARU, 2021.",
             enabled = T) %>% 
  hc_exporting(filename = "custom-file-name", enabled = T) %>% 
  hc_scrollbar(enabled = F) %>% 
  hc_colors(cols)
```

### __Descripción__ {data-width=200}

En general los niveles de ocupación en las áreas rurales son mayores en relación a los niveles reportados en las áreas urbanas, cifras que han ido incrementando paulatinamente. Los niveles de ocupación en las áreas urbanas presentan una disminución a partir del tercer trimestre de 2019, conducta que fue más pronunciada el segundo trimestre de 2020. A partir del tercer trimestre de 2020 se observa una recuperación en el indicador.  


Row {data-height=500}
-----------------------------------------------------------------------

### __BOLIVIA: Población ocupada según actividad económica__ {data-width=800}

```{r}
cols <- substr(viridisLite::cividis(5), 0, 7)

highchart(type = "chart") %>% 
  hc_xAxis(categories = bd[bd$desagregacion == "Urbano", ]$ejex) %>% 
  hc_yAxis_multiples(list(opposite = F, title = list(text = "Población ocupada según actividad económica (en %)"))) %>% 
  hc_add_series(data = bd[bd$desagregacion == "Urbano", ], hcaes(x = ejex, y = round(agricultura,2), group = desagregacion), type = "column", yAxis = 0, showInLegend = T, name = c("Ocupados en agricultura")) %>% 
  hc_add_series(data = bd[bd$desagregacion == "Urbano", ], hcaes(x = ejex, y = round(industria, 2), group = desagregacion), type = "column", yAxis = 0, showInLegend = T, name = c("Ocupados en industria")) %>% 
  hc_add_series(data = bd[bd$desagregacion == "Urbano", ], hcaes(x = ejex, y = round(servicios, 2), group = desagregacion), type = "column", yAxis = 0, showInLegend = T, name = c("Ocupados en servicios")) %>%
  hc_add_theme(hc_theme_hcrt() )%>% hc_tooltip(split = T, sort = F) %>%
  hc_plotOptions(line = list(marker = list(lineWidth = 50))) %>% 
  hc_caption(text = "NOTA: Los datos corresponden al área urbana de Bolivia. Para el trimestre I – 2021 el Instituto Nacional de Estadística no publicó la información.") %>% 
  hc_credits(text = "Fuente: Elaboración propia. Fundación ARU, 2021.",
             enabled = T) %>% 
  hc_exporting(filename = "custom-file-name", enabled = T) %>% 
  hc_scrollbar(enabled = F) %>% 
  hc_colors(cols)
```

### __Descripción__ {data-width=200}


Row {data-height=500}
-----------------------------------------------------------------------

### __BOLIVIA: Población ocupada según categoria ocupacional__ {data-width=800}

```{r}
cols <- c("#2980B9", "#CD6155", "#616A6B")

highchart(type = "chart") %>% 
  hc_xAxis(categories = bd[bd$desagregacion == "Urbano", ]$ejex) %>% 
  hc_yAxis_multiples(list(opposite = F, title = list(text = "Población ocupada según categoria ocupacional (en miles)"))) %>% 
  hc_add_series(data = bd[bd$desagregacion == "Urbano", ], hcaes(x = ejex, y = round(asalariado), group = desagregacion), type = "column", yAxis = 0, showInLegend = T, name = c("Asalariados")) %>% 
  hc_add_series(data = bd[bd$desagregacion == "Urbano", ], hcaes(x = ejex, y = round(cuenta_p), group = desagregacion), type = "column", yAxis = 0, showInLegend = T, name = c("Cuenta Propia")) %>% 
  hc_add_series(data = bd[bd$desagregacion == "Urbano", ], hcaes(x = ejex, y = round(otros), group = desagregacion), type = "column", yAxis = 0, showInLegend = T, name = c("Otros")) %>%
  hc_add_theme(hc_theme_hcrt() )%>% hc_tooltip(split = T, sort = F) %>%
  hc_plotOptions(line = list(marker = list(lineWidth = 50))) %>% 
  hc_caption(text = "NOTA: Los datos corresponden al área urbana de Bolivia. Para el trimestre I – 2021 el Instituto Nacional de Estadística no publicó la información.") %>% 
  hc_credits(text = "Fuente: Elaboración propia. Fundación ARU, 2021.",
             enabled = T) %>% 
  hc_exporting(filename = "custom-file-name", enabled = T) %>% 
  hc_scrollbar(enabled = F) %>% 
  hc_colors(cols)
```

### __Descripción__ {data-width=200}



# Informalidad {data-navmenu="ANEXO TRIMESTRAL" data-icon="fa-list"}

Row {data-height=500}
-----------------------------------------------------------------------

### __BOLIVIA: Empleo Informal y Sector Informal__ {data-width=800}

```{r}
cols <- c("#1F618D ", "#E67E22")

highchart(type = "chart") %>% 
  hc_xAxis(categories = bd[bd$desagregacion == "Bolivia", ]$ejex) %>% 
  hc_yAxis_multiples(list(opposite = F, title = list(text = "En porcentaje"))) %>% 
  hc_add_series(data = round(bd[bd$desagregacion == "Bolivia", ]$emp_informal, 2), type = "spline", yAxis = 0, showInLegend = T, name = "Empleo Informal") %>% 
  hc_add_series(data = round(bd[bd$desagregacion == "Bolivia", ]$sector_informal, 2), type = "spline", yAxis = 0, showInLegend = T, name = "Sector Informal") %>% 
  hc_add_theme(hc_theme_hcrt() )%>% hc_tooltip(split = T, sort = T) %>%
  hc_plotOptions(line = list(marker = list(lineWidth = 50))) %>% 
  hc_caption(text = "NOTA: Para los trimestres II – 2020, III – 2020, IV - 2020 y I - 2021 el Instituto Nacional de Estadística no publicó la información ") %>% 
  hc_credits(text = "Fuente: Elaboración propia. Fundación ARU, 2021.",
             enabled = T) %>% 
  hc_exporting(filename = "custom-file-name", enabled = T) %>% 
  hc_scrollbar(enabled = F) %>% 
  hc_colors(cols)
```

### __Descripción__ {data-width=200}

Se observa un crecimiento paulatino del empleo y el sector informal entre el segundo trimestre de 2016 y el tercer trimestre de 2019. Esta tendencia fue más pronunciada a partir del cuarto trimestre de 2019 en especial en el indicador del empleo informal.  

Row {data-height=500}
-----------------------------------------------------------------------

### __BOLIVIA: Empleo Informal y Sector Informal según área de residencia__ {data-width=800}

```{r}
cols <- substr(viridisLite::cividis(5), 0, 7)

highchart(type = "chart") %>% 
  hc_xAxis(categories = bd[bd$desagregacion == "Urbano" | bd$desagregacion == "Rural", ]$ejex) %>% 
  hc_yAxis_multiples(list(opposite = F, title = list(text = "En porcentaje"))) %>% 
  hc_add_series(data = bd[bd$desagregacion == "Urbano" | bd$desagregacion == "Rural", ], hcaes(x = ejex, y = round(emp_informal, 2), group = desagregacion), type = "spline", yAxis = 0, showInLegend = T, name = c("Empleo Informal en área rural", "Empleo Informal en área urbana")) %>% 
  hc_add_series(data = bd[bd$desagregacion == "Urbano" | bd$desagregacion == "Rural", ], hcaes(x = ejex, y = round(sector_informal, 2), group = desagregacion), type = "spline", yAxis = 0, showInLegend = T, name = c("Sector Informal en área rural", "Sector Informal en área urbana")) %>% 
  hc_add_theme(hc_theme_hcrt() )%>% hc_tooltip(split = T, sort = F) %>%
  hc_plotOptions(line = list(marker = list(lineWidth = 50))) %>% 
  hc_caption(text = "NOTA: Para los trimestres II – 2020, III – 2020, IV - 2020 y I - 2021 el Instituto Nacional de Estadística no publicó la información") %>% 
  hc_credits(text = "Fuente: Elaboración propia. Fundación ARU, 2021.",
             enabled = T) %>% 
  hc_exporting(filename = "custom-file-name", enabled = T) %>% 
  hc_scrollbar(enabled = F) %>% 
  hc_colors(cols)
```

### __Descripción__ {data-width=200}
Se observa que en general el sector informal y la cantidad de empleos informales predomina en las áreas rurales. Entre el cuarto trimestre de 2015 y el segundo trimestre de 2019 la cantidad de empleos informales muestra un leve decrecimiento en áreas rurales, tendencia que cambia a partir de tercer trimestre de 2019. La cantidad de empleos informales en áreas urbanas sigue una tendencia similar, con la diferencia que la tendencia cambia a partir del primer trimestre de 2019. 

# Desocupación {data-navmenu="ANEXO TRIMESTRAL" data-icon="fa-list"}

Row {data-height=500}
-----------------------------------------------------------------------

### __BOLIVIA: Población desocupada y tasa de desocupación__ {data-width=800}

```{r}
cols <- c("#1F618D", "#F4D03F")

highchart(type = "chart") %>% 
  hc_xAxis(categories = bd[bd$desagregacion == "Bolivia", ]$ejex) %>% 
  hc_yAxis_multiples(list(opposite = T, title = list(text = "Tasa de desocupación (en %)")),
                     list(opposite = F, title = list(text = "Población desocupada (en habitantes)"))) %>% 
  hc_add_series(data = as.integer(bd[bd$desagregacion == "Bolivia", ]$pead), type = "column", yAxis = 1, showInLegend = T, name = "Población desocupada") %>% 
  hc_add_series(data = round(bd[bd$desagregacion == "Bolivia", ]$tasa_pead, 2), type = "spline", yAxis = 0, showInLegend = T, name = "Tasa de desocupación") %>% 
  hc_add_theme(hc_theme_hcrt() )%>% hc_tooltip(split = T, sort = T) %>%
  hc_plotOptions(line = list(marker = list(lineWidth = 50))) %>% 
  hc_caption(text = "La tasa de desocupación muestra la relación porcentual de la Población Desocupada (PD) respecto a la Población Económicamente Activa (PEA) que mide el desempeño del mercado laboral y la economía en su conjunto. Asimismo, mide la utilización de la mano de obra en el mercado laboral y el fracaso de encontrar un trabajo. <br> NOTA: Para los trimestres II – 2020, III – 2020 y IV - 2020 el Instituto Nacional de Estadística no publicó la información.") %>% 
  hc_credits(text = "Fuente: Elaboración propia. Fundación ARU, 2021.",
             enabled = T) %>% 
  hc_exporting(filename = "custom-file-name", enabled = T) %>% 
  hc_scrollbar(enabled = F) %>% 
  hc_colors(cols)
```

### __Descripción__ {data-width=200}

Se observa que el número de personas desocupadas en Bolivia se acentúa el primer trimestre de cada año, periodo en el cual la tasa de desocupación se sitúa alrededor del 4%. El primer trimestre de 2021 el indicador llega a su punto más alto, donde el 6.26% de la población económicamente activa se encuentra desocupada.

Row {data-height=500}
-----------------------------------------------------------------------

### __BOLIVIA: Población desocupada y tasa de desocupación según área de residencia__ {data-width=800}

```{r}
cols <- substr(viridisLite::cividis(5), 0, 7)

highchart(type = "chart") %>% 
  hc_xAxis(categories = bd[bd$desagregacion == "Urbano" | bd$desagregacion == "Rural", ]$ejex) %>% 
  hc_yAxis_multiples(list(opposite = T, title = list(text = "Tasa de desocupación (en %)")),
                     list(opposite = F, title = list(text = "Población desocupada (en habitantes)"))) %>% 
  hc_add_series(data = bd[bd$desagregacion == "Urbano" | bd$desagregacion == "Rural", ], hcaes(x = ejex, y = as.integer(pead), group = desagregacion), type = "column", yAxis = 1, showInLegend = T, name = c("Desocupados en área rural", "Desocupados en área urbana")) %>% 
  hc_add_series(data = bd[bd$desagregacion == "Urbano" | bd$desagregacion == "Rural", ], hcaes(x = ejex, y = round(tasa_pead, 2), group = desagregacion), type = "spline", yAxis = 0, showInLegend = T, name = c("Tasa de desocupación rural", "Tasa de desocupación urbana")) %>% 
  hc_add_theme(hc_theme_hcrt() )%>% hc_tooltip(split = T, sort = F) %>%
  hc_plotOptions(line = list(marker = list(lineWidth = 50))) %>% 
  hc_caption(text = "La tasa de desocupación muestra la relación porcentual de la Población Desocupada (PD) respecto a la Población Económicamente Activa (PEA) que mide el desempeño del mercado laboral y la economía en su conjunto. Asimismo, mide la utilización de la mano de obra en el mercado laboral y el fracaso de encontrar un trabajo. <br> NOTA: Para los trimestres II – 2020, III – 2020 y IV - 2020 del área rural el Instituto Nacional de Estadística no publicó la información.") %>% 
  hc_credits(text = "Fuente: Elaboración propia. Fundación ARU, 2021.",
             enabled = T) %>% 
  hc_exporting(filename = "custom-file-name", enabled = T) %>% 
  hc_scrollbar(enabled = F) %>% 
  hc_colors(cols)
```

### __Descripción__ {data-width=200}

Los niveles de desocupación en las áreas urbanas en promedio son mayores en relación a los niveles reportados en las áreas rurales. A partir del cuarto trimestre de 2019, los niveles de desocupación en las áreas urbanas presentan una tendencia creciente, indicador que llega a su punto más alto el tercer trimestre de 2020 (10.8%) El indicador muestra una disminución a partir del cuarto trimestre de 2020. 

# Ingresos {data-navmenu="ANEXO TRIMESTRAL" data-icon="fa-list"}

Row {data-height=500}
-----------------------------------------------------------------------

### __BOLIVIA: Ingresos laborales de la actividad principal y remunerados__ {data-width=800}

```{r}
cols <- c("#239B56", "#F39C12")

highchart(type = "chart") %>% 
  hc_xAxis(categories = bd[bd$desagregacion == "Bolivia", ]$ejex) %>% 
  hc_yAxis(title = list(text = "Ingresos laborales promedio (en Bs)")) %>% 
  hc_add_series(data = bd[bd$desagregacion == "Bolivia", ], hcaes(x = ejex, y = round(y_all, 0), group = desagregacion), type = "spline",  showInLegend = T, name = c("Ingresos laborales de la actividad principal")) %>% 
  hc_add_series(data = bd[bd$desagregacion == "Bolivia", ], hcaes(x = ejex, y = round(y_remunerados, 0), group = desagregacion), type = "spline",  showInLegend = T, name = c("Ingresos laborales remunerados")) %>% 
  hc_add_theme(hc_theme_hcrt() )%>% hc_tooltip(split = T, sort = F) %>%
  hc_plotOptions(line = list(marker = list(lineWidth = 50))) %>% 
  hc_caption(text = "NOTA: Para los trimestres II - 2020, III - 2020, IV - 2020 y I - 2021 el Instituto Nacional de Estadística no publicó la información.") %>% 
  hc_credits(text = "Fuente: Elaboración propia con base en las ECE. Fundación ARU, 2021.",
             enabled = T) %>% 
  hc_exporting(filename = "custom-file-name", enabled = T) %>% 
  hc_scrollbar(enabled = F) %>% 
  hc_colors(cols)
```

### __Descripción__ {data-width=200}
 


Row {data-height=500}
-----------------------------------------------------------------------

### __BOLIVIA: Ingresos laborales de la actividad principal y remunerados según área de residencia__ {data-width=800}

```{r}
cols <- substr(viridisLite::cividis(5), 0, 7)

highchart(type = "chart") %>% 
  hc_xAxis(categories = bd[bd$desagregacion == "Urbano" | bd$desagregacion == "Rural", ]$ejex) %>% 
  hc_yAxis_multiples(list(opposite = F, title = list(text = "Ingresos laborales de la actividad principal y remunerados (en bs.)"))) %>% 
  hc_add_series(data = bd[bd$desagregacion == "Urbano" | bd$desagregacion == "Rural", ], hcaes(x = ejex, y = round(y_all, 2), group = desagregacion), type = "spline", yAxis = 0, showInLegend = T, name = c("Ingresos laborales de la actividad principal en área rural", "Ingresos laborales de la actividad principal en área urbana")) %>% 
  hc_add_series(data = bd[bd$desagregacion == "Urbano" | bd$desagregacion == "Rural", ], hcaes(x = ejex, y = round(y_remunerados, 2), group = desagregacion), type = "spline", yAxis = 0, showInLegend = T, name = c("Ingresos laborales remunerados en área rural", "Ingresos laborales remunerados en área urbana")) %>% 
  hc_add_theme(hc_theme_hcrt() )%>% hc_tooltip(split = T, sort = F) %>%
  hc_plotOptions(line = list(marker = list(lineWidth = 50))) %>% 
  hc_caption(text = "NOTA: Para los trimestres II – 2020, III – 2020, IV - 2020, I - 2021 del área rural y I - 2021 del área urbana el Instituto Nacional de Estadística no publicó la información. <br> *La población ocupada se define como toda persona que por lo menos trabajó una hora en alguna actividad económica la semana anterior. <br> **La población remunerada son todas aquellas personas ocupadas que tienen un ingreso mayor a cero.") %>% 
  hc_credits(text = "Fuente: Elaboración propia. Fundación ARU, 2021.",
             enabled = T) %>% 
  hc_exporting(filename = "custom-file-name", enabled = T) %>% 
  hc_scrollbar(enabled = F) %>% 
  hc_colors(cols)
```

### __Descripción__ {data-width=200}




# Horas {data-navmenu="ANEXO TRIMESTRAL" data-icon="fa-list"}

Row {data-height=500}
-----------------------------------------------------------------------

### __BOLIVIA: Horas de trabajo__ {data-width=800}
```{r}
cols <- c("#616A6B")

highchart(type = "chart") %>% 
  hc_xAxis(categories = bd[bd$desagregacion == "Bolivia", ]$ejex) %>% 
  hc_yAxis(title = list(text = "Horas de trabajo promedio a la semana (en horas)")) %>% 
  hc_add_series(data = bd[bd$desagregacion == "Bolivia", ], hcaes(x = ejex, y = round(horas, 1), group = desagregacion), type = "spline",  showInLegend = T, name = c("Bolivia")) %>% 
  hc_add_theme(hc_theme_hcrt() )%>% hc_tooltip(split = T, sort = T) %>%
  hc_plotOptions(line = list(marker = list(lineWidth = 50))) %>% 
  hc_caption(text = "NOTA: Para los trimestres II – 2020, III – 2020, IV - 2020 y I - 2021 el Instituto Nacional de Estadística no publicó la información.") %>% 
  hc_credits(text = "Fuente: Elaboración propia con base en las ECE. Fundación ARU, 2021.",
             enabled = T) %>% 
  hc_exporting(filename = "custom-file-name", enabled = T) %>% 
  hc_scrollbar(enabled = F) %>% 
  hc_colors(cols)
```

### __Descripción__ {data-width=200}
El primer trimestre de 2016 la población ocupada en promedio trabaja 44 horas a la semana, cifra que ha ido disminuyendo paulatinamente. El primer trimestre de 2021 la población reporta que trabaja alrededor de 39 horas a la semana.


Row {data-height=500}
-----------------------------------------------------------------------

### __BOLIVIA: Horas de trabajo según área de residencia__ {data-width=800}

```{r}
cols <- c("#616A6B", "#FFA07A")

highchart(type = "chart") %>% 
  hc_xAxis(categories = bd[bd$desagregacion == "Rural" | bd$desagregacion == "Urbano", ]$ejex) %>% 
  hc_yAxis(title = list(text = "Horas de trabajo promedio a la semana (en horas)")) %>% 
  hc_add_series(data = bd[bd$desagregacion == "Rural" | bd$desagregacion == "Urbano", ], hcaes(x = ejex, y = round(horas, 1), group = desagregacion), type = "spline",  showInLegend = T, name = c("Rural", "Urbano")) %>% 
  hc_add_theme(hc_theme_hcrt() )%>% hc_tooltip(split = T, sort = F) %>%
  hc_plotOptions(line = list(marker = list(lineWidth = 50))) %>% 
  hc_caption(text = "NOTA: Para los trimestres II – 2020, III – 2020 y IV - 2020 del área rural el Instituto Nacional de Estadística no publicó la información.") %>% 
  hc_credits(text = "Fuente: Elaboración propia con base en las ECE. Fundación ARU, 2021.",
             enabled = T) %>% 
  hc_exporting(filename = "custom-file-name", enabled = T) %>% 
  hc_scrollbar(enabled = F) %>% 
  hc_colors(cols)
```

### __Descripción__ {data-width=200}
En promedio los trabajadores del área urbana tienden a trabajar más horas a la semana en comparación con aquellos que se desempeñan en áreas rurales. Entre el cuarto trimestre de 2015 y el primer trimestre de 2020, ambas cifras presentan una tendencia decreciente; sin embargo, a partir del tercer trimestre de 2020 se observa un incremento del indicador en áreas urbanas. 

# Participación {#mens data-navmenu="ANEXO MENSUAL" data-icon="fa-list"}

Row {data-height=500}
-----------------------------------------------------------------------

### __BOLIVIA: Población económicamente activa y tasa de participación__ {data-width=800}

```{r}
cols <- c("#2E4053", "#F4D03F")

highchart(type = "chart") %>% 
  hc_xAxis(categories = bd2[bd2$desagregacion == "Bolivia", ]$ejex) %>% 
  hc_yAxis_multiples(list(opposite = T, title = list(text = "Tasa de participación (en %)")),
                     list(opposite = F, title = list(text = "Población económicamente activa (en habitantes)"))) %>% 
  hc_add_series(data = as.integer(bd2[bd2$desagregacion == "Bolivia", ]$pea), type = "column", yAxis = 1, showInLegend = T, name = "Población económicamente activa") %>% 
  hc_add_series(data = round(bd2[bd2$desagregacion == "Bolivia", ]$tasa_part, 2), type = "spline", yAxis = 0, showInLegend = T, name = "Tasa de participación") %>% 
  hc_add_theme(hc_theme_hcrt() )%>% hc_tooltip(split = T, sort = T) %>%
  hc_plotOptions(line = list(marker = list(lineWidth = 50))) %>% 
  hc_caption(text = "La tasa de participación muestra el porcentaje de la Población Económicamente Activa (PEA) sobre la Población en Edad de Trabajar (PET). <br> NOTA: Para los meses abril, mayo, junio, julio, agosto, septiembre, octubre, noviembre y diciembre de 2020 el Instituto Nacional de Estadística no publicó la información.") %>% 
  hc_credits(text = "Fuente: Elaboración propia. Fundación ARU, 2021.",
             enabled = T) %>% 
  hc_exporting(filename = "custom-file-name", enabled = T) %>% 
  hc_scrollbar(enabled = F) %>% 
  hc_colors(cols)
```

### __Descripción__ {data-width=200}
La tasa de participación entre 2015 y 2018 ha ido incrementando paulatinamente. Este comportamiento cambió a partir de agosto de 2019, donde la tasa de participación presenta una caída (con excepción de diciembre de 2019 y enero de 2020) y una mejora en los primeros meses de 2021.

Row {data-height=500}
-----------------------------------------------------------------------

### __BOLIVIA: Población económicamente activa y tasa de participación según área de residencia__ {data-width=800}

```{r}
cols <- substr(viridisLite::cividis(5), 0, 7)

highchart(type = "chart") %>% 
  hc_xAxis(categories = bd2[bd2$desagregacion == "Urbano" | bd2$desagregacion == "Rural", ]$ejex) %>% 
  hc_yAxis_multiples(list(opposite = T, title = list(text = "Tasa de participación (en %)")),
                     list(opposite = F, title = list(text = "Población económicamente activa (en habitantes)"))) %>% 
  hc_add_series(data = bd2[bd2$desagregacion == "Urbano" | bd2$desagregacion == "Rural", ], hcaes(x = ejex, y = as.integer(pea), group = desagregacion), type = "column", yAxis = 1, showInLegend = T, name = c("Población económicamente activa en área rural", "Población económicamente activa en área urbana")) %>% 
  hc_add_series(data = bd2[bd2$desagregacion == "Urbano" | bd2$desagregacion == "Rural", ], hcaes(x = ejex, y = round(tasa_part, 2), group = desagregacion), type = "spline", yAxis = 0, showInLegend = T, name = c("Tasa de participación rural", "Tasa de participación urbana")) %>% 
  hc_add_theme(hc_theme_hcrt() )%>% hc_tooltip(split = T, sort = F) %>%
  hc_plotOptions(line = list(marker = list(lineWidth = 50))) %>% 
  hc_caption(text = "La tasa de participación muestra el porcentaje de la Población Económicamente Activa (PEA) sobre la Población en Edad de Trabajar (PET). <br> NOTA: Para los meses abril, mayo, junio, julio, agosto, septiembre, octubre, noviembre y diciembre de 2020 del área rural el Instituto Nacional de Estadística no publicó la información.") %>% 
  hc_credits(text = "Fuente: Elaboración propia. Fundación ARU, 2021.",
             enabled = T) %>% 
  hc_exporting(filename = "custom-file-name", enabled = T) %>% 
  hc_scrollbar(enabled = F) %>% 
  hc_colors(cols)
```

### __Descripción__ {data-width=200}
La tasa de participación en áreas urbanas y rurales presenta un crecimiento paulatino entre 2015 y 2019. A partir de marzo de 2020 se observa un decrecimiento en el indicador en áreas urbanas y una recuperación del mismo desde julio de 2020.

# Ocupación {data-navmenu="ANEXO MENSUAL" data-icon="fa-list"}


Row {data-height=500}
-----------------------------------------------------------------------

### __BOLIVIA: Tasa de Ocupación__ {data-width=800}

```{r}
cols <- substr(viridisLite::viridis(2), 0, 7)

highchart(type = "chart") %>% 
  hc_xAxis(categories = bd2[bd2$desagregacion == "Bolivia", ]$ejex) %>% 
  hc_yAxis_multiples(list(opposite = T, title = list(text = "Tasa de ocupación (en %)")),
                     list(opposite = F, title = list(text = "Población ocupada (en habitantes)"))) %>% 
  hc_add_series(data = as.integer(bd2[bd2$desagregacion == "Bolivia", ]$ocupados), type = "column", yAxis = 1, showInLegend = T, name = "Población ocupada") %>% 
  hc_add_series(data = round(bd2[bd2$desagregacion == "Bolivia", ]$tasa_ocup, 2), type = "spline", yAxis = 0, showInLegend = T, name = "Tasa de ocupación") %>% 
  hc_add_theme(hc_theme_hcrt() )%>% hc_tooltip(split = T, sort = T) %>%
  hc_plotOptions(line = list(marker = list(lineWidth = 50))) %>% 
  hc_caption(text = "La tasa de ocupación muestra el porcentaje de personas que generan bienes y servicios económicos con relación al conjunto de habitantes en edad de trabajar. <br> NOTA: Para los meses abril, mayo, junio, julio, agosto, septiembre, octubre, noviembre y diciembre de 2020 el Instituto Nacional de Estadística no publicó la información.") %>% 
  hc_credits(text = "Fuente: Elaboración propia. Fundación ARU, 2021.",
             enabled = T) %>% 
  hc_exporting(filename = "custom-file-name", enabled = T) %>% 
  hc_scrollbar(enabled = F) %>% 
  hc_colors(cols)
```

### __Descripción__ {data-width=200}

Entre el 2015 y 2018, la tasa de ocupación tiende a presentar caídas en los primeros dos meses del año y una recuperación en los siguientes periodos. Este comportamiento cambió a partir de noviembre de 2019, donde la tasa mensual de ocupación presenta una caída alrededor de 2 puntos porcentuales. El indicador mejora en los primeros meses de 2021.

Row {data-height=500}
----------------------------------------------------------------------

### __BOLIVIA: Tasa de ocupación según área de residencia__ {data-width=800}

```{r}
cols <- substr(viridisLite::viridis(4), 0, 7)

highchart(type = "chart") %>% 
  hc_xAxis(categories = bd2[bd2$desagregacion == "Urbano" | bd2$desagregacion == "Rural", ]$ejex) %>% 
  hc_yAxis_multiples(list(opposite = T, title = list(text = "Tasa de ocupación (en %)")),
                     list(opposite = F, title = list(text = "Población ocupada (en habitantes)"))) %>% 
  hc_add_series(data = bd2[bd2$desagregacion == "Urbano" | bd2$desagregacion == "Rural", ], hcaes(x = ejex, y = as.integer(ocupados), group = desagregacion), type = "column", yAxis = 1, showInLegend = T, name = c("Ocupados en área rural", "Ocupados en área urbana")) %>% 
  hc_add_series(data = bd2[bd2$desagregacion == "Urbano" | bd2$desagregacion == "Rural", ], hcaes(x = ejex, y = round(tasa_ocup, 2), group = desagregacion), type = "spline", yAxis = 0, showInLegend = T, name = c("Tasa de ocupación rural", "Tasa de ocupación urbana")) %>% 
  hc_add_theme(hc_theme_hcrt() )%>% hc_tooltip(split = T, sort = F) %>%
  hc_plotOptions(line = list(marker = list(lineWidth = 50))) %>% 
  hc_caption(text = "La tasa de ocupación muestra el porcentaje de personas que generan bienes y servicios económicos con relación al conjunto de habitantes en edad de trabajar. <br> NOTA: Para los meses abril, mayo, junio, julio, agosto, septiembre, octubre, noviembre y diciembre de 2020 del área rural el Instituto Nacional de Estadística no publicó la información.") %>% 
  hc_credits(text = "Fuente: Elaboración propia. Fundación ARU, 2021.",
             enabled = F) %>% 
  hc_exporting(filename = "custom-file-name", enabled = T) %>% 
  hc_scrollbar(enabled = F) %>% 
  hc_colors(cols)
```

### __Descripción__ {data-width=200}

La tasa de ocupación en áreas rurales presenta un crecimiento paulatino entre 2015 y 2018; a partir de noviembre de 2018 se observa un decrecimiento en el indicador y una recuperación desde febrero de 2019. En las áreas urbanas el indicador presenta un crecimiento entre 2015 y 2019, tendencia que cambió entre enero y mayo de 2020 y una recuperación a partir de junio de 2020

Row {data-height=500}
-----------------------------------------------------------------------

### __BOLIVIA: Población ocupada según actividad económica__ {data-width=800}

```{r}
cols <- substr(viridisLite::cividis(5), 0, 7)

highchart(type = "chart") %>% 
  hc_xAxis(categories = bd2[bd2$desagregacion == "Urbano", ]$ejex) %>% 
  hc_yAxis_multiples(list(opposite = F, title = list(text = "Población ocupada según actividad económica (en %)"))) %>% 
  hc_add_series(data = bd2[bd2$desagregacion == "Urbano", ], hcaes(x = ejex, y = round(agricultura,2), group = desagregacion), type = "column", yAxis = 0, showInLegend = T, name = c("Ocupados en agricultura")) %>% 
  hc_add_series(data = bd2[bd2$desagregacion == "Urbano", ], hcaes(x = ejex, y = round(industria, 2), group = desagregacion), type = "column", yAxis = 0, showInLegend = T, name = c("Ocupados en industria")) %>% 
  hc_add_series(data = bd2[bd2$desagregacion == "Urbano", ], hcaes(x = ejex, y = round(servicios, 2), group = desagregacion), type = "column", yAxis = 0, showInLegend = T, name = c("Ocupados en servicios")) %>%
  hc_add_theme(hc_theme_hcrt() )%>% hc_tooltip(split = T, sort = F) %>%
  hc_plotOptions(line = list(marker = list(lineWidth = 50))) %>% 
  hc_caption(text = "NOTA: Los datos corresponden al área urbana de Bolivia. Para los meses de enero, febrero, marzo y abril de 2021 el Instituto Nacional de Estadística no publicó la información.") %>% 
  hc_credits(text = "Fuente: Elaboración propia. Fundación ARU, 2021.",
             enabled = T) %>% 
  hc_exporting(filename = "custom-file-name", enabled = T) %>% 
  hc_scrollbar(enabled = F) %>% 
  hc_colors(cols)
```

### __Descripción__ {data-width=200}



# Informalidad {data-navmenu="ANEXO MENSUAL" data-icon="fa-list"}

Row {data-height=500}
-----------------------------------------------------------------------

### __BOLIVIA: Empleo Informal y Sector Informal__ {data-width=800}

```{r}
cols <- c("#1F618D ", "#E67E22")

highchart(type = "chart") %>% 
  hc_xAxis(categories = bd2[bd2$desagregacion == "Bolivia", ]$ejex) %>% 
  hc_yAxis_multiples(list(opposite = F, title = list(text = "En porcentaje"))) %>% 
  hc_add_series(data = round(bd2[bd2$desagregacion == "Bolivia", ]$emp_informal, 2), type = "spline", yAxis = 0, showInLegend = T, name = "Empleo Informal") %>% 
  hc_add_series(data = round(bd2[bd2$desagregacion == "Bolivia", ]$sector_informal, 2), type = "spline", yAxis = 0, showInLegend = T, name = "Sector Informal") %>% 
  hc_add_theme(hc_theme_hcrt() )%>% hc_tooltip(split = T, sort = T) %>%
  hc_plotOptions(line = list(marker = list(lineWidth = 50))) %>% 
  hc_caption(text = "NOTA: Para los meses abril, mayo, junio, julio, agosto, septiembre, octubre, noviembre, diciembre de 2020 y enero, febrero, marzo, abril de 2021 el Instituto Nacional de Estadística no publicó la información.") %>% 
  hc_credits(text = "Fuente: Elaboración propia. Fundación ARU, 2021.",
             enabled = T) %>% 
  hc_exporting(filename = "custom-file-name", enabled = T) %>% 
  hc_scrollbar(enabled = F) %>% 
  hc_colors(cols)
```

### __Descripción__ {data-width=200}

Se observa que los indicadores de empleo y sector informal presentan una tendencia positiva entre 2016 y 2017 y una tendencia negativa entre 2018 y mediados de 2019. A partir de junio de 2019 en ambos indicadores se observa un crecimiento paulatino, tendencia que es más pronunciada en el indicador de empleo informal.

Row {data-height=500}
-----------------------------------------------------------------------

### __BOLIVIA: Empleo Informal y Sector Informal según área de residencia__ {data-width=800}

```{r}
cols <- substr(viridisLite::cividis(5), 0, 7)

highchart(type = "chart") %>% 
  hc_xAxis(categories = bd2[bd2$desagregacion == "Urbano" | bd2$desagregacion == "Rural", ]$ejex) %>% 
  hc_yAxis_multiples(list(opposite = F, title = list(text = "Empleo Informal (en %)"))) %>% 
  hc_add_series(data = bd2[bd2$desagregacion == "Urbano" | bd2$desagregacion == "Rural", ], hcaes(x = ejex, y = round(emp_informal, 2), group = desagregacion), type = "spline", yAxis = 0, showInLegend = T, name = c("Empleo Informal en área rural", "Empleo Informal en área urbana")) %>% 
  hc_add_series(data = bd2[bd2$desagregacion == "Urbano" | bd2$desagregacion == "Rural", ], hcaes(x = ejex, y = round(sector_informal, 2), group = desagregacion), type = "spline", yAxis = 0, showInLegend = T, name = c("Sector Informal en área rural", "Sector Informal en área urbana")) %>% 
  hc_add_theme(hc_theme_hcrt() )%>% hc_tooltip(split = T, sort = F) %>%
  hc_plotOptions(line = list(marker = list(lineWidth = 50))) %>% 
  hc_caption(text = "NOTA: Para los meses abril, mayo, junio, julio, agosto, septiembre, octubre, noviembre, diciembre de 2020 y enero, febrero, marzo, abril de 2021 el Instituto Nacional de Estadística no publicó la información.") %>% 
  hc_credits(text = "Fuente: Elaboración propia. Fundación ARU, 2021.",
             enabled = T) %>% 
  hc_exporting(filename = "custom-file-name", enabled = T) %>% 
  hc_scrollbar(enabled = F) %>% 
  hc_colors(cols)
```

### __Descripción__ {data-width=200}
En general el sector informal y la cantidad de empleos informales en áreas rurales son más predominantes en comparación con las áreas urbanas. A partir de julio de 2019 se observa una tendencia positiva en los indicadores de ambas áreas residenciales, tendencia que es más pronunciada en los indicadores del área rural.  



# Desocupación {data-navmenu="ANEXO MENSUAL" data-icon="fa-list"}

Row {data-height=500}
-----------------------------------------------------------------------

### __BOLIVIA: Tasa de desocupación__ {data-width=800}

```{r}
cols <- c("#1F618D", "#F4D03F")

highchart(type = "chart") %>% 
  hc_xAxis(categories = bd2[bd2$desagregacion == "Bolivia", ]$ejex) %>% 
  hc_yAxis_multiples(list(opposite = T, title = list(text = "Tasa de desocupación (en %)")),
                     list(opposite = F, title = list(text = "Población desocupada (en habitantes)"))) %>% 
  hc_add_series(data = as.integer(bd2[bd2$desagregacion == "Bolivia", ]$pead), type = "column", yAxis = 1, showInLegend = T, name = "Población desocupada") %>% 
  hc_add_series(data = round(bd2[bd2$desagregacion == "Bolivia", ]$tasa_pead, 2), type = "spline", yAxis = 0, showInLegend = T, name = "Tasa de desocupación") %>% 
  hc_add_theme(hc_theme_hcrt() )%>% hc_tooltip(split = T, sort = T) %>%
  hc_plotOptions(line = list(marker = list(lineWidth = 50))) %>% 
  hc_caption(text = "La tasa de desocupación muestra la relación porcentual de la Población Desocupada (PD) respecto a la Población Económicamente Activa (PEA) que mide el desempeño del mercado laboral y la economía en su conjunto. Asimismo, mide la utilización de la mano de obra en el mercado laboral y el fracaso de encontrar un trabajo. <br> NOTA: Para los meses abril, mayo, junio, julio, agosto, septiembre, octubre, noviembre y diciembre de 2020 el Instituto Nacional de Estadística no publicó la información.") %>% 
  hc_credits(text = "Fuente: Elaboración propia. Fundación ARU, 2021.",
             enabled = T) %>% 
  hc_exporting(filename = "custom-file-name", enabled = T) %>% 
  hc_scrollbar(enabled = F) %>% 
  hc_colors(cols)
```

### __Descripción__ {data-width=200}

Entre 2015 y 2018, los niveles de desempleo tienden a ser bajos en los últimos meses del año. Sin embargo, a partir de noviembre de 2019 el indicador muestra una tendencia creciente, llegando a su punto más alto en enero de 2021 con un nivel de 7.16%. El indicador muestra un decrecimiento en los siguientes meses de la misma gestión.

Row {data-height=500}
----------------------------------------------------------------------

### __BOLIVIA: Tasa de desocupación según área de residencia__ {data-width=800}

```{r}
cols <- substr(viridisLite::viridis(4), 0, 7)

highchart(type = "chart") %>% 
  hc_xAxis(categories = bd2[bd2$desagregacion == "Urbano" | bd2$desagregacion == "Rural", ]$ejex) %>% 
  hc_yAxis_multiples(list(opposite = T, title = list(text = "Tasa de desocupación (en %)")),
                     list(opposite = F, title = list(text = "Población desocupada (en habitantes)"))) %>% 
  hc_add_series(data = bd2[bd2$desagregacion == "Urbano" | bd2$desagregacion == "Rural", ], hcaes(x = ejex, y = as.integer(pead), group = desagregacion), type = "column", yAxis = 1, showInLegend = T, name = c("Desocupados en área rural", "Desocupados en área urbana")) %>% 
  hc_add_series(data = bd2[bd2$desagregacion == "Urbano" | bd2$desagregacion == "Rural", ], hcaes(x = ejex, y = round(tasa_pead, 2), group = desagregacion), type = "spline", yAxis = 0, showInLegend = T, name = c("Tasa de desocupación rural", "Tasa de desocupación urbana")) %>% 
  hc_add_theme(hc_theme_hcrt() )%>% hc_tooltip(split = T, sort = F) %>%
  hc_plotOptions(line = list(marker = list(lineWidth = 50))) %>% 
  hc_caption(text = "La tasa de desocupación muestra la relación porcentual de la Población Desocupada (PD) respecto a la Población Económicamente Activa (PEA) que mide el desempeño del mercado laboral y la economía en su conjunto. Asimismo, mide la utilización de la mano de obra en el mercado laboral y el fracaso de encontrar un trabajo. <br> NOTA: Para los meses abril, mayo, junio, julio, agosto, septiembre, octubre, noviembre, diciembre de 2020 y enero, febrero, marzo, abril de 2021 del área rural el Instituto Nacional de Estadística no publicó la información.") %>% 
  hc_credits(text = "Fuente: Elaboración propia. Fundación ARU, 2021.",
             enabled = F) %>% 
  hc_exporting(filename = "custom-file-name", enabled = T) %>% 
  hc_scrollbar(enabled = F) %>% 
  hc_colors(cols)
```

### __Descripción__ {data-width=200}
Los niveles de desempleo en áreas urbanas son mayores en relación a los niveles de desempleo en las áreas rurales, cifras que tienden a incrementar en los primeros meses de cada año. A partir de diciembre de 2019 en las áreas urbanas se observa una tendencia positiva en el indicador y un decrecimiento del mismo desde septiembre de 2020.

# Ingresos {data-navmenu="ANEXO MENSUAL" data-icon="fa-list"}

Row {data-height=500}
-----------------------------------------------------------------------
### __BOLIVIA: Ingresos laborales de la actividad principal y remunerados__ {data-width=800}

```{r}
cols <- c("#239B56", "#F39C12")

highchart(type = "chart") %>% 
  hc_xAxis(categories = bd2[bd2$desagregacion == "Bolivia", ]$ejex) %>% 
  hc_yAxis(title = list(text = "Ingresos laborales promedio (en Bs)")) %>% 
  hc_add_series(data = bd2[bd2$desagregacion == "Bolivia", ], hcaes(x = ejex, y = round(y_all, 0), group = desagregacion), type = "spline",  showInLegend = T, name = c("Ingresos laborales de la actividad principal")) %>% 
  hc_add_series(data = bd2[bd2$desagregacion == "Bolivia", ], hcaes(x = ejex, y = round(y_remunerados, 0), group = desagregacion), type = "spline",  showInLegend = T, name = c("Ingresos laborales remunerados")) %>% 
  hc_add_theme(hc_theme_hcrt() )%>% hc_tooltip(split = T, sort = F) %>%
  hc_plotOptions(line = list(marker = list(lineWidth = 50))) %>% 
  hc_caption(text = "NOTA: Para los meses abril, mayo, junio, julio, agosto, septiembre, octubre, noviembre, diciembre de 2020 y enero, febrero, marzo, abril de 2021 el Instituto Nacional de Estadística no publicó la información.") %>% 
  hc_credits(text = "Fuente: Elaboración propia con base en las ECE. Fundación ARU, 2021.",
             enabled = T) %>% 
  hc_exporting(filename = "custom-file-name", enabled = T) %>% 
  hc_scrollbar(enabled = F) %>% 
  hc_colors(cols)
```

### __Descripción__ {data-width=200}
 


Row {data-height=500}
-----------------------------------------------------------------------

### __BOLIVIA: Ingresos laborales de la actividad principal y remunerados según área de residencia__ {data-width=800}

```{r}
cols <- substr(viridisLite::cividis(5), 0, 7)

highchart(type = "chart") %>% 
  hc_xAxis(categories = bd2[bd2$desagregacion == "Urbano" | bd2$desagregacion == "Rural", ]$ejex) %>% 
  hc_yAxis_multiples(list(opposite = F, title = list(text = "Ingresos laborales de la actividad principal y remunerados (en bs.)"))) %>% 
  hc_add_series(data = bd2[bd2$desagregacion == "Urbano" | bd2$desagregacion == "Rural", ], hcaes(x = ejex, y = round(y_all, 2), group = desagregacion), type = "spline", yAxis = 0, showInLegend = T, name = c("Ingresos laborales de la actividad principal en área rural", "Ingresos laborales de la actividad principal en área urbana")) %>% 
  hc_add_series(data = bd2[bd2$desagregacion == "Urbano" | bd2$desagregacion == "Rural", ], hcaes(x = ejex, y = round(y_remunerados, 2), group = desagregacion), type = "spline", yAxis = 0, showInLegend = T, name = c("Ingresos laborales remunerados en área rural", "Ingresos laborales remunerados en área urbana")) %>% 
  hc_add_theme(hc_theme_hcrt() )%>% hc_tooltip(split = T, sort = F) %>%
  hc_plotOptions(line = list(marker = list(lineWidth = 50))) %>% 
  hc_caption(text = "NOTA: Para los meses abril, mayo, junio, julio, agosto, septiembre, octubre, noviembre,  diciembre de 2020, enero, febrero, marzo, abril de 2021 del área rural y enero, febrero, marzo, abril de 2021 del área urbana el Instituto Nacional de Estadística no publicó la información. <br> *La población ocupada se define como toda persona que por lo menos trabajó una hora en alguna actividad económica la semana anterior. <br> **La población remunerada son todas aquellas personas ocupadas que tienen un ingreso mayor a cero.") %>% 
  hc_credits(text = "Fuente: Elaboración propia. Fundación ARU, 2021.",
             enabled = T) %>% 
  hc_exporting(filename = "custom-file-name", enabled = T) %>% 
  hc_scrollbar(enabled = F) %>% 
  hc_colors(cols)
```

### __Descripción__ {data-width=200}

# Horas {data-navmenu="ANEXO MENSUAL" data-icon="fa-list"}

Row {data-height=500}
-----------------------------------------------------------------------
### __BOLIVIA: Horas de trabajo__ {data-width=800}
```{r}
cols <- c("#616A6B")

highchart(type = "chart") %>% 
  hc_xAxis(categories = bd2[bd2$desagregacion == "Bolivia", ]$ejex) %>% 
  hc_yAxis(title = list(text = "Horas de trabajo promedio a la semana (en horas)")) %>% 
  hc_add_series(data = bd2[bd2$desagregacion == "Bolivia", ], hcaes(x = ejex, y = round(horas, 1), group = desagregacion), type = "spline",  showInLegend = T, name = c("Bolivia")) %>% 
  hc_add_theme(hc_theme_hcrt() )%>% hc_tooltip(split = T, sort = T) %>%
  hc_plotOptions(line = list(marker = list(lineWidth = 50))) %>% 
  hc_caption(text = "NOTA: Para los meses abril, mayo, junio, julio, agosto, septiembre, octubre, noviembre, diciembre de 2020 y enero, febrero, marzo, abril de 2021 el Instituto Nacional de Estadística no publicó la información.") %>% 
  hc_credits(text = "Fuente: Elaboración propia con base en las ECE. Fundación ARU, 2021.",
             enabled = T) %>% 
  hc_exporting(filename = "custom-file-name", enabled = T) %>% 
  hc_scrollbar(enabled = F) %>% 
  hc_colors(cols)
```

### __Descripción__ {data-width=200}
En enero de 2016 la población ocupada en promedio trabaja 44 horas a la semana, cifra que ha ido disminuyendo paulatinamente. En enero de 2020 la población reporta que trabaja alrededor de 39 horas a la semana.

Row {data-height=500}
-----------------------------------------------------------------------

### __BOLIVIA: Horas de trabajo según área de residencia__ {data-width=800}

```{r}
cols <- c("#616A6B", "#FFA07A")

highchart(type = "chart") %>% 
  hc_xAxis(categories = bd2[bd2$desagregacion == "Urbano" | bd2$desagregacion == "Rural", ]$ejex) %>% 
  hc_yAxis(title = list(text = "Horas de trabajo promedio a la semana (en horas)")) %>% 
  hc_add_series(data = bd2[bd2$desagregacion == "Urbano" | bd2$desagregacion == "Rural", ], hcaes(x = ejex, y = round(horas, 1), group = desagregacion), type = "spline",  showInLegend = T, name = c("Rural", "Urbano")) %>% 
  hc_add_theme(hc_theme_hcrt() )%>% hc_tooltip(split = T, sort = F) %>%
  hc_plotOptions(line = list(marker = list(lineWidth = 50))) %>% 
  hc_caption(text = "NOTA: Para los meses abril, mayo, junio, julio, agosto, septiembre, octubre, noviembre, diciembre de 2020 y enero, febrero, marzo, abril de 2021 el Instituto Nacional de Estadística no publicó la información.") %>% 
  hc_credits(text = "Fuente: Elaboración propia con base en las ECE. Fundación ARU, 2021.") %>% 
  hc_credits(text = "Fuente: Elaboración propia con base en las ECE. Fundación ARU, 2021.",
             enabled = T) %>% 
  hc_exporting(filename = "custom-file-name", enabled = T) %>% 
  hc_scrollbar(enabled = F) %>% 
  hc_colors(cols)
```

### __Descripción__ {data-width=200}
En promedio los trabajadores del área urbana tienden a trabajar más horas a la semana en comparación con aquellos que se desempeñan en áreas rurales. Entre 2015 y 2020, ambas cifras presentan una tendencia negativa; sin embargo, a partir de agosto de 2020 se observa un incremento del indicador en áreas urbanas.  
